【裁判字號】    94,交聲,512
【裁判日期】    950526
【裁判案由】    聲明異議
【裁判全文】
臺灣臺南地方法院交通事件裁定         94年度交聲字第512號
移送機關  交通部公路總局嘉義區監理所臺南監理站
受處分人
即異議人  甲○○
上列受處分人因違反道路交通管理處罰條例案件，對於交通部公
路總局嘉義區監理所臺南監理站九十四年十月三日所為之裁決處
分（嘉監南字第裁七三－Ｓ00000000號），聲明異議，
本院裁定如下：
    主  文
原處分撤銷。
甲○○不罰。
    理  由
一、原處分意旨略以：受處分人即異議人甲○○於民國九十四年
    七月六日下午五時四十三分許，駕駛車牌號碼ＴＭ－二四一
    九號自用小客車，沿臺南市○○路陸橋下便道，由北往南方
    向行駛，途經該便道與中華北路一段設有燈號管制之交岔路
    口處，不慎與被害人張勝棠所騎之車牌號碼ＫＦ九一九０八
    號重型機車發生碰撞，被害人因此受有頭部外傷併左眼瞼撕
    裂傷及擦傷、胸部挫傷、右足及右膝擦傷等傷害。詎異議人
    於肇事後，明知被害人人車倒地受有傷害，竟未下車查看並
    採取必要救護措施，反而逕自駕駛前開小客車離開現場。後
    經臺南市警察局交通隊警員開單舉發。又原處分機關即移送
    機關交通部公路總局嘉義區監理所臺南監理站經查證結果，
    復以異議人之上述違規事實明確，而根據道路交通管理處罰
    條例第六十二條第一項後段之規定，裁處異議人吊銷駕駛執
    照，並且依同條例第六十七條第項之規定，宣告終身不得重
    新考領駕駛執照等語。
二、聲明異議意旨則略稱：異議人甲○○雖駕駛上開小客車，於
    前揭時、地，不慎與被害人張勝棠所騎之重型機車發生擦撞
    ，並造成被害人身體受傷，且異議人隨即離開現場，並未下
    車救護被害人或報警前來處理，然車禍當時，正值異議人下
    班返家，身心疲憊，知覺反應較不靈敏，且異議人駕車有聽
    音樂之習慣，在車窗緊閉且有音樂聲干擾之情形下，並無法
    察覺有擦撞之情形，係經警員告知，始知肇事，而異議人事
    後已與被害人成立和解，顯見異議人並無肇事逃逸之故意。
    因此，異議人不服原裁處，乃提起本件異議。
三、經查，本件異議人駕駛上開小客車，在上述時、地，不慎與
    被害人所騎之上揭機車發生碰撞，並造成被害人受有上述傷
    害，嗣經員警開單舉發其有肇事逃逸之行為，而開單舉發等
    情，除據異議人於異議狀內陳述明確外，並有臺南市警察局
    南市警交字第Ｓ0000000號舉發違反道路交通管理事
    件通知單、道路交通事故現場圖、道路交通事故調查報告表
    (一)、(二)及事故現場蒐證照片影本附卷可參。又被害人受有上
    述傷害一節，亦有財團法人奇美醫院診斷證明書一紙存卷足
    考。綜此，異議人於上揭時、地駕駛汽車肇事致人受傷，未
    採取救護或其他必要措施，亦未向警察機關報告即離開現場
    之客觀事實，足堪認定。
四、異議人既以前詞置辯，則本件即應審究異議人是否有逃逸之
    犯意，即其於肇事當時是否知悉其已肇事之事實。又行為人
    於行為當時，是否具有逃逸之故意，本係其內心想法，若非
    行為人自白，外人無從窺知，通常僅能由車禍發生當時之客
    觀情狀，例如：二車撞擊力量之大小、車禍發生時所產生之
    聲響大小、車禍當時之車流量等情節，綜合認定，自不得僅
    以異議人有離開現場之客觀情形，即遽認其即有逃逸之犯意
    ，先予敘明。查：
 （一）觀諸卷附小客車及機車車損相片可知，機車右前導流板
       及左前車身邊緣（置物架左側）均有擦痕；而小客車後
       保險桿左下方則有輕微擦損。經比對結果，機車右前導
       流板處擦痕與小客車後保險桿左下方藍色烤漆附著處擦
       痕之位置相符，而該藍色烤漆復與被害人所騎機車顏色
       相同（見本院卷第二十四至二十八頁）；且證人即車禍
       後第一位到場處理及比對上開二車車損之員警蔡君亮並
       於異議人所涉肇事逃逸公共危險案件審理時，到庭結證
       稱：伊接獲報案後，到現場僅看到被害人之機車倒地，
       地上有刮地痕，沒有其他車輛停於現場。因為證人蔡佳
       呈有指證撞擊位置，就將異議人所駕駛小客車與被害人
       所騎之機車比對，發現小客車後保險桿左側藍色烤漆與
       機車倒地後，前車輪蓋右側，如警卷第十七頁上方【即
       本院卷第二十六頁上方】手指所指處的位置相吻合。警
       卷十七頁下方【即本院卷第二十六頁下方】照片是為了
       拍攝方便，伊把機車放置位置稍微往外挪【照片顯示機
       車前車輪置於小客車後保險桿左側下方】。伊無法判斷
       小客車後方之左保險桿處白色擦損痕跡是機車何處造成
       （白色擦損處即位於小客車後保險桿左上方藍色油漆痕
       跡左側，見本院卷第二十六頁下方照片），但小客車上
       藍色烤漆與手所指處機車的位置相吻，應該是擦漆掉落
       的痕跡，「小客車碰撞點只有烤漆的痕跡」，「沒有破
       裂」等語（見本院卷第四十九至五十一頁）。
 （二）被害人於異議人所涉肇事逃逸公共危險案件審理時，於
       偵查中以證人身分具結證稱：伊發現異議人所駕駛之小
       客車時有煞車等語（見本院卷第三十五頁）；另觀諸道
       路交通事故現場圖及事故現場相片顯示，於中華北路一
       段與安明橋之交岔路口附近，安明橋上之外側快車道上
       ，有被害人所騎機車煞車所造成長約二點九公尺之煞車
       痕，約相隔一公尺左右，並有該機車於撞擊後倒地滑行
       所造成之刮地痕約十一點三公尺，而現場照片並顯示，
       該刮地痕係在安明橋南側向北延伸，機車即向左傾倒於
       該刮地痕北側盡頭處（見本院卷第二十至二十三頁、第
       三十二）。
 （三）綜上，則被害人騎機車進入安明橋之際，因煞車不及而
       機車倒地並向左傾倒滑行，因此造成上述煞車痕及刮地
       痕，而倒地後之機車之前導流板右側與小客車後保險桿
       左下方產生碰撞之事實，足堪認定。據此觀之，足見二
       車擦撞之力道甚為輕微，否則當不致僅造成機車之烤漆
       附著於小客車上，以及機車上輕微之擦痕。因此，車禍
       當時亦不至於產生巨大之聲響，且機車與小客車碰撞之
       瞬間，可能產生之震動，亦可能甚小，則坐於小客車內
       之駕駛人即異議人，在車禍當時是否能感受到機車與小
       客車碰撞所產生之震動，實非無疑。
 （四）況依目擊證人蔡佳呈於異議人所涉肇事逃逸公共危險刑
       事案件偵訊及本院審理中結證所述：伊騎車在異議人所
       駕駛之小客車後面，伊與異議人都要轉入安明橋，異議
       人先上橋，他的車速很快，伊先聽到異議人所駕駛之小
       客車要轉彎時發出吱吱叫的聲音，小客車迴轉完之後，
       再聽到機車倒地發出的碰撞聲音，小客車迴轉的吱吱聲
       音比較大。伊沒有看到撞擊的瞬間，看到時機車已經倒
       地。被害人的機車闖紅燈，速度也很快。肇事車輛沒有
       開窗，車禍發生當時沒有任何人呼叫等語觀之（見本院
       卷笫三十七、三十八、五十二至五十五頁），則異議人
       於臺南市○○路陸橋下便道右轉進入安明橋且「迴轉完
       成」後，與由被害人所騎，闖紅燈直行進入安明橋之機
       車發生碰撞。於此過程中，除異議人所駕駛之上開小客
       車迴轉時發出之吱吱聲外，只有車禍所產生之碰撞聲，
       而前者所產生之聲量大於後者，此外，並無其他因車禍
       而產生或引發之聲音產生等事實，亦堪認定。基此，再
       參諸前開所述，本件車禍時二車撞擊力道不大之情，則
       當可認車禍過程產生之碰撞聲亦非巨大，則坐在小客車
       車內且車窗緊閉之異議人，是否得以清晰聽聞該碰撞，
       進而查覺其已肇事之事實，仍非無疑。
 （五）再者，本件機車係闖紅燈行駛，在異議人所駕駛之車輛
       迴轉完畢後才撞及小客車車左側一節，前已述及，則依
       一般駕駛經驗判斷，駕駛人於一般正常直行，並無違規
       駕駛之狀態，應不會再看照後鏡，是異議人辯稱其並不
       知悉有發生車禍事故一節，尚非無據。況依本件車禍發
       生之路段觀之，係屬於上坡地形，則縱使異議人於車內
       聽聞撞擊聲，然駕駛在前之小客車，是否能自後照鏡查
       覺到倒地之機車，而對於業已肇事一節有所認識，仍堪
       懷疑。再參以證人蔡佳呈另證稱：碰撞後，小客車以原
       來的速度前進，沒有變換車道或加速的情形，也沒有停
       車等語觀之，則異議人亦無其他明顯因畏罪而逃逸之跡
       象。則被告辯稱其並無肇事逃逸之故意，尚非全然不可
       採信。
 （六）雖證人蔡佳呈另證稱於車禍發生後，曾有某機車駕駛人
       騎車追趕肇事車輛（即異議人所駕駛之小客車）後，返
       回現場告知該駕駛人（即異議人）不下車等語（見警卷
       第二頁），然為異議人所否認，而縱該證人所述為真，
       亦僅能證明當日確有某機車駕駛人曾告知該證人上開話
       語，無從據此推認異議人確有經人告知肇事後仍拒不返
       回現場處理之情事。況縱使異議人真有經人告知肇事後
       拒不下車或返回現場之情事，然其拒絕之原因，並不排
       除其他非畏罪原因存在之可能性（例如：以為係該騎士
       欲詐騙其下車故而拒絕），非可單憑其拒絕下車或返回
       現場之客觀事實即遽認其必有肇事逃逸之犯意，附此敘
       明。
 （七）綜上，異議人於上開時、地，雖有駕車肇事致被害人受
       傷之行為，然本件尚缺乏足夠證據證明其確已知悉發生
       交通事故，以及被害人因此受有傷害等情事，因此即難
       認為異議人離開肇事現場時，確有肇事逃逸之故意。則
       其肇事後離開現場之行為，與道路交通管理處罰條例第
       六十二條第一項後段肇事逃逸之規定尚非相符。
五、異議人因本件車禍所涉之肇事逃逸公共危險案件，經本院刑
    事庭審理後，亦認異議人於肇事時可能不知其所駕駛之小客
    車有與被害人所騎機車發生擦撞之情事，因此認為難以確定
    被告主觀上有肇事逃逸之故意，而認其應所為與刑法第一百
    八十五條之四肇事逃逸罪之構成要件不符，而以九十五年度
    交訴字第二十六號刑事判決判處異議人無罪等情，亦有本院
    上開判決書一份存卷可參，益徵異議人於前述時、地，應無
    原處分意旨所稱之駕車肇事逃逸之違規行為。
六、綜上各節，異議人駕車肇事後，既無原處分意旨所稱「駕車
    肇事致人受傷而逃逸」之違規行為，則原處分機關即交通部
    公路總局嘉義區監理所臺南監理站，貿然對異議人裁罰，於
    法即有未合，故應由本院裁定將原處分撤銷，另為異議人不
    罰之諭知，以資適法。
七、據上論斷，應依道路交通案件處理辦法第二十條前段，裁定
    如主文。
中    華    民    國    95    年    5     月    26    日
                              交通法庭法  官  莊玉熙
以上正本證明與原本無異
如不服本裁定應於送達後五日內向本院提出抗告狀（應附繕本）
。
                                      書記官  劉鴻瑛
中    華    民    國    95    年    5    月    29    日


司法院資訊處製作；財團法人民間司法改革基金會備份。
